臺灣高雄地方法院民事判決　九十年度訴字第一四七四號
　　原　　　告　柏旭交通企業股份有限公司　高雄市○鎮區○○路八一０號六樓
　　法定代理人　丙○○
　　　　　　　　乙○○
　　被　　　告　甲○○
右當事人間請求損害賠償事件，本院判決如左：
    主    文
被告應給付原告新台幣壹萬貳仟伍佰元，及自民國九十年六月十二日起至清償日止按
年息百分之五計算之利息。
原告其餘之訴駁回。
訴訟費用由被告負擔五十分之一，餘由原告負擔。
本判決原告勝訴部分於原告以新臺幣肆仟元供擔保後，得假執行；但被告如於假執行
實施前，以新臺幣壹萬貳仟伍佰元為原告預供擔保後，得免為假執行。
原告其餘假執行之聲請駁回。
    事實及理由
甲、程序方面：
    按訴狀送達後，原告不得將原訴變更或追加他訴，但擴張或減縮應受判決事項之
    聲明者，不在此限，民事訴訟法第二百五十五條第一項第三款定有明文。本件原
    告於起訴時原主張：被告應給付原告新台幣（下同）五十七萬八千二百五十八元
    及自起訴狀繕本送達被告翌日起至清償日止，按年息百分之五計算之利息；嗣於
    九十年十一月三十日具狀變更為：被告應給付原告五十五萬八千三百九十二元及
    自起訴狀繕本送達被告翌日起至清償日止，按年息百分之五計算之利息，核係減
    縮應受判決事項之聲明，揆諸前揭說明，自應准許，合先敘明。
乙、實體方面：
一、原告起訴主張：
（一）被告自八十五年十二月五日起至九十年三月十五日止，受僱於原告公司擔任司
      機，被告本應注意為安全駕駛，詎於任職期間，竟多次駕車肇事，致原告於事
      故發生後賠償被害人共計二十一萬九千五百三十元，支出車輛維修費用及拖吊
      費用共三十三萬八千八百六十二元，茲分述明細如下：
  １、八十六年一月二十七日被告駕駛車號ＸＱ─四一號貨車，行經路竹交流道前，
      因於紅綠燈前急踩煞車，致板台衝撞車頭，嗣撞及訴外人舜億交通公司（略稱
      ）車號ＨＦ─六一貨車及路旁檳榔攤，原告因此賠償該檳榔攤三萬元，賠償舜
      億交通公司一萬零八百元；原告另支出被告所駕駛車輛之維修費及拖吊費用共
      五萬六千二百四十八元。
  ２、八十七年四月十三日被告駕駛車號ＸＲ─三七三貨車，行經國道中山高速公路
      北上三五一點八公里處，因剎車不及，致追撞前方車號ＹＱ─四０００號小貨
      車及車號ＸＸ─八一二號遊覽車，原告因此賠償車號ＹＱ─四０００號小貨車
      六萬七千一百十元；賠償車號ＸＸ─八一二號遊覽車二萬零五百元。
  ３、八十九年三月十六日被告駕駛車號ＸＴ─二六五號貨車，行經國道中山高速公
      路南下三六九點一公里處，撞毀護欄金屬片及水泥柱而爆胎，致車頭受損，原
      告因而賠償國道高速公路局一萬一千一百二十元；原告另支出被告駕駛之貨車
      修理費及拖吊費用共二十八萬二千六百十四元。
  ４、九十年三月十五日被告駕駛車號ＸＴ─二六五號貨車，行經省道台一線太爺段
      ，追撞車號８Ｍ─六九二五號及車號ＤＹ─九七三一號自用小客車，原告因此
      賠償車號ＤＹ─九七三一號車一萬五千元；就車號８Ｍ─六九二五號自用小客
      車部分，賠償東泰產物保險股份有限公司（下稱東泰保險公司）六萬五千元。
（二）按因故意或過失，不法侵害他人之權利者，負損害賠償責任；受僱人因執行職
      務，不法侵害他人之權利者，由僱用人與行為人連帶負賠償責任；僱用人賠償
      損害時，對於為侵權行為之受僱人有求償權，民法民法第一百八十四條第一項
      前段、第一百八十八條第一項前段、第三項分別定有明文。查原告因被告對第
      三人之侵權行為而賠償二十一萬九千五百三十元，自得依民法第一百八十八條
      第三項之規定向被告求償；又被告受僱於原告擔任司機，惟並未盡其注意義務
      為安全駕駛，多次因過失而肇事，致被告所駕駛之車輛撞毀，顯未依債之本旨
      提出勞務給付，致原告支出車輛維修費用及拖吊費用共三十三萬八千八百六十
      二元，原告自得依不完全給付及侵權行為之法律關係（二請求權選擇合併），
      請求被告賠償原告所支出之上開車輛維修費用及拖吊費用。
（三）被告雖辯以：伊業依原告公司營業車輛契約駕駛員管理規則（下稱駕駛員管理
      規則）之規定，分擔其應負擔之賠償責任云云，惟卷附之歷次事故賠償及維修
      費用計算書（下稱計算書），所記載之金額係為停發被告安全獎金而設，非如
      被告抗辯用以計算被告應分擔之比例，證人即原告公司會計人員劉書妤對被告
      解釋停發安全獎金計算方式之用語應有誤會，並非原告公司之意思；另證人即
      駕駛隊長陳懷國亦到庭證稱停發安全獎金係屬懲罰性措施，原告仍可向被告請
      求損害賠償等語；又倘認該計算書係用以計算被告應負擔之比例，豈非鼓勵被
      告為危險駕駛；再依卷附原告公司之薪資小條所示，所停發者為安全獎金三千
      元或五千元，此部分本不屬於工資中，若兩造確有駕駛員分擔比例之約定，自
      應從被告之工資中（如底薪）扣抵方屬合理，顯見被告所辯，均屬無據。
（四）為此，爰依民法第一百八十八條第三項規定、侵權行為及不完全給付之法律關
      係，請求被告給付原告五十五萬八千三百二十九元，及自起訴狀繕本送達被告
      翌日起至清償日止按年息百分之五計算之利息；並陳明願供擔保，請准宣告假
      執行等語。
二、被告則辯以：被告固於八十六年一月二十七日、八十七年四月十三日、八十九年
    三月十六日駕車肇事致生損害，惟被告已依駕駛員管理規則交通事故處理之相關
    規定，分擔被告所應負之賠償責任額，原告再依民法第一百八十八條第三項、不
    完全給付及侵權行為之法律關係向被告行使權利，自無理由；又被告於九十年三
    月十五日駕車肇事，其中車牌號碼八Ｍ─六九五二號自用小客車部分，對該車受
    有六萬五千元之損害及原告已賠償東泰保險公司上開金額均不爭執，惟依駕駛員
    管理規則核算，被告僅須負擔一萬餘元，爰聲明請求駁回原告之訴及假執行之聲
    請，並陳明若受不利之判決，願供擔保請准免為假執行等語。
三、按因故意或過失，不法侵害他人之權利者，負損害賠償責任；受僱人因執行職務
    ，不法侵害他人之權利者，由僱用人與行為人連帶負賠償責任；僱用人賠償損害
    時，對於侵權行為之受僱人有求償權，民法第一百八十四條第一項、第一百八十
    八條第一項前段、第三項分別定有明文。經查：原告主張被告於八十六年一月二
    十七日、八十七年四月十三日、八十九年三月十六日、九十年三月十五日因駕車
    肇事，為被告所不爭執，是本件所需審酌者乃原告於被告歷次駕車肇事所受之損
    害及被告應負擔之損害賠償額各為若干？茲分述如後。
四、關於原告所受損害部分：
（一）八十六年一月二十七日、八十七年四月十三日、八十九年三月十六日車禍事故
      部分：被告於八十六年一月二十七日駕車肇事，原告公司因此賠償被害人四萬
      零八百元，並支出車輛維修費及拖吊費五萬六千二百四十八元；於八十七年四
      月十三日車禍事故，原告賠償被害人八萬七千六百十元；於八十九年三月十六
      日車禍肇事，原告賠償被害人一萬一千一百二十元，原告另支出維修費用及拖
      吊費用共二十八萬二千六百十四元，有和解書、估價單、台灣區○道○○○路
      局交通設施損壞償還修復費用通知書、支票、修護單、簽收單、道路緊急救援
      服務簽認四聯單、統一發票、零件修護收款書專用明細表等附卷可稽，並參以
      被告於本院九十年十一月二十七日準備程序期日自承：伊收受原告公司之賠償
      費用分擔計算書及薪資小條後，並未對該賠償費用分擔計算書之計算方式及原
      告所為之薪資給付，向原告表示任何意見等語，及被告於本件審理中，亦以前
      揭賠償費用計算書及薪資小條為證據方法，抗辯其已賠償其分擔額等情，足見
      被告於事故發生後應認原告確實支出上開金額，並同意以該金額計算被告應分
      擔之賠償額，應無疑義。是原告主張其於八十六年一月二十七日、八十七年四
      月十三日、八十九年三月十六日因被告駕車肇事，包含賠償被害人、支出車輛
      拖吊費用及車輛維修費共支出四十七萬八千三百九十二元，應屬合理。
（二）九十年三月十五日車禍事故部分：
      原告主張被告於九十年三月十五日駕車肇事，原告賠償車號ＤＹ─九七三一號
      車一萬五千元，就車號八Ｍ─六九二五號車部分，已賠償東泰保險公司六萬五
      千元等語，惟其中車號ＤＹ─九七三一號車賠償一萬五千元部分，原告於本院
      九十年十一月二十七日準備程序期日自承：因被害人未與原告聯絡，故該部分
      並未賠償等語，且原告迄言詞辯論終結時均未舉證證明確有該部分支出，是原
      告主張此部分支出，即不足採；另車號八Ｍ─六九二號車賠償六萬五千元部分
      ，有和解書及支票附卷可稽，且被告對原告確已支出該六萬五千元不爭執，並
      同意以該金額計算被告之分擔額。從而，以六萬五千元計算九十年三月十五日
      車禍事故原告所受之損害，應屬合理。
五、關於被告應分擔之賠償額部分：
（一）按依駕駛員管理規則第十一條交通事故處理辦法規定：「乙方行車肇事除依管
      理辦法有關規定辦理外，如乙方不經鑑定而和解或經鑑定判定應負肇事責任者
      ，安全獎金停發金額【肇事損失賠償額捈（按應係扣除之意）保險公司負擔後
      之餘額】，一律逐月停發至乙方之肇事責任鑑定判決確認，其停發溢出之部分
      待肇事費用確定後於次月補發乙方，肇事責任與安全獎金停發金額之比例依下
      列規定辦理：一萬元以內停發安全獎金全額、、、」，依該辦法之規定，以肇
      事損失賠償額扣除保險公司負擔後之餘額（即原告實際支出之賠償額），依比
      例按月停發安全獎金至肇事責任鑑定判決確定，惟該安全獎金是否為薪資之一
      部分，而就駕駛員應分擔之部分，約定以安全獎金逐月扣除，或以停發安全獎
      金為肇事之懲罰乙節，兩造對此爭執甚烈，自有解釋該契約內容及當事人意思
      之必要。經查：
（二）依原告公司會計人員所製作之賠償費用分擔計算書所示，八十六年一月二十七
      日部份記載：「紀兄您好：您於八十六年一月二十七日於路竹交流道前肇事，
      公司業已處理完畢，現總計所有之理賠金額及維修金額，計需九萬七千零四十
      八元，公司已先行負擔，依據駕駛員管理規則，駕駛員須負擔金額如下：、、
      、司機應負擔之金額為二萬一千零三十八元、、、扣款明細如下：八十六年二
      月五日三千元，八十六年五月五日三千元、、、八十六年十一月五日三十八元
      」；八十七年四月二十三日部分記載：「紀兄您好：您於八十七年四月二十三
      日於國道北上三五一點八公里處肇事，今公司已代處理完畢，賠償費用共八萬
      七千六百十元，駕駛員應負擔部分為：二萬零九十四元，扣款明細如下、、、
      」；八十九年三月十六日部分記載：「甲○○先生您好：您於八十九年三月十
      六日在國道南下三六九點公里一百公尺處，因第一輪胎爆胎導致交通事故，今
      公司已於八十九年四月一日代為處理完畢，其賠償金額及維修費用共計二十九
      萬三千七百三十四元，其中二分之一之金額由公司完全承擔，另二分之一之金
      額按駕駛員管理規則交通事故處理，其總費用分攤如下：、、、駕駛員應負擔
      之金額為三萬六千六百八十七元、、、第一期款四月六日扣安全獎金五千元，
      第二期扣款：五月五日扣安全獎金五千元、、、」等語，依上開記載內容觀之
      ，該計算書明確表明原告已代為處理損害賠償完畢，並依駕駛員管理規則計算
      原告應負擔之金額、本件被告應負擔之金額及應自被告各月份安全獎金扣款之
      明細，原告並據該計算書於被告之安全獎金扣除被告應負擔之部分後，製作薪
      資小條，發給被告薪資，顯見兩造均同意以該計算表計算被告應負擔之金額，
      應無疑義，是被告辯以其已自安全獎金逐月扣除其之分擔額，即屬有據。
（三）又證人劉書妤於本院九十年十一月六月六日準備程序期日時證述：「（問：安
      全金為何意？）只要當月份司機沒有發生事故，我們會核發給司機五千元安
      全金，如當月份司機有肇事，我們就不發給安全金，但肇事所生之損害我
      們也不會扣司機的薪水，僅逐月停發安全金，以示警告」、「（問：肇事所
      生的損害如何處理？）就我個人認知，有公司分擔的部份還有司機分擔的部份
      」、「（問：有無駕駛員因肇事經公司要求損害賠償？）有其他的司機肇事過
      ，公司停發他們的安全金並未向他們要求損害賠償。」、「問：【給被告的
      信函通知（按係指計算書）之製作依據？】依管理規則第十一條」、「（問：
      八十九年五月五日維修費用二九三七三四元除以二等於一四六八六七元為公司
      負擔的根據？）因原告的分隊駕駛隊長陳懷國向公司反應若以全部賠償金額為
      基礎停發安全金，會使駕駛員有一段很長的時間無法領到安全金，會影響
      士氣，故公司指示我該金額除以二即該二分之一由公司負擔，其餘二份我製作
      的通知都用一樣的方法製作」等語。經查：證人劉書妤係原告公司會計人員，
      負責原告公司報表製作、內部文件之處理及薪水之計算，已如前述，其對公司
      員工薪水計算之方式，自知之甚稔，是其依駕駛員管理規則第十一條之規定製
      作計算書，而於計算書上載明被告應分擔之部分，並於被告每月之安全獎金扣
      除，據以發放駕駛員薪資，且歷經二任會計人員（按原告自承八十六年一月二
      十七日計算表係由其他會計人員製作）均以同樣方法計算薪資，是該計算書亦
      應係原告公司所認肇事責任分擔之計算方式，應無疑義。反觀原告未舉證證明
      曾對該薪資之發放及費用分擔計算方式表示任何意見，僅空言主張該計算書並
      非原告之意思，原告曾制止劉書妤製作該計算書，顯難憑採。且自八十六年一
      月二十七日事故發生後，原告支出九萬七千零四十八元、八十七年四月十三日
      事故發生後，原告支出八萬七千六百十元、八十九年三月十六日事故發生後，
      原告支出二十九萬六千二百零六元，原告支出之金額非微，且被告車禍肇事次
      數頻繁，惟原告除逐月扣除被告之安全獎金外，卻從未向被告行使求償權及損
      害賠償請求權，倘原告確有上開請求權，為何事故發生後數年來從未對被告行
      使權利，且一再以相同方式處理車禍後之賠償問題，顯與常情有違。足見，被
      告辯稱其已依駕駛員管理規則之相關規定，賠償其應分擔之部分，即屬有據。
      至證人劉書妤另證稱該計算書係伊與司機溝通之便條，係伊個人認知損害賠償
      之處理方式，公司並不知情云云，惟劉書妤係原告公司會計人員，負責計算員
      工薪資，原告乃據以核發薪資，原告自難就劉書妤前揭損害賠償之計算方式委
      為不知，是劉書妤此部分證言，尚難採信。
（四）再參以原告公司駕駛隊長陳懷國於本院九十年十一月二十七日準備程序期日證
      稱：「【問：提示八十九年三月十六日損害分擔明細表（即計算書），為何二
      十九萬三千七百三十四元除以二，並載明該部份由公司負擔？】是我們在開會
      時，我有向公司提出不要對被告處以那麼重的處罰，故請公司先除以二，公司
      也同意，所以才會除以二」、「（問：提示管理規則第十一條第三項，請解釋
      其意義？）若肇事責任經判決確定，駕駛員應負責的部份由安全金分擔，若
      判決無肇事責任，則發還溢扣之安全金」、「（問：停發安全金後，有無
      再向駕駛員求償？）停發安全金後，公司可以再向駕駛員求償，但通常公司
      都沒有向駕駛員求償」等語，依前揭證言觀之，陳懷國亦同認駕駛員管理規則
      第十一條第三項係指駕駛員應負之責任部分，由安全獎金中扣除，且參以原告
      並未向肇事之駕駛員求償，益證被告抗辯其已依管理規則之規定，賠償其應分
      擔之部分，應屬有據。至陳懷國雖另證稱：安全金顧名思義是獎金之性質，
      獎金之停發是用以懲罰，並非可扣除肇事之賠償云云，惟勞動基準法第二條第
      三款規定之「工資」，係指勞工因工作而獲得之報酬，包括工資、薪金及按計
      時、計日、計件以現金或實物等方式給付之獎金、津貼及其他任何名義經常性
      給與而言，即判斷該給與是否為工資之一部分，應以該給與是否為「經常性給
      與」或「獎勵性給與」為斷，倘該給與屬「經常性給與」，即成為勞動之對價
      ，係屬勞動基準法定義之工資一部分；倘該給付係屬「獎勵性給與」，則非勞
      動基準法定義之工資，是陳懷國以安全金之文意解釋，認安全獎金係獎金之
      性質，獎金之停發是用以懲罰，並非可扣除肇事之賠償云云，應僅係其個人推
      測之詞，且該推測亦未慮及安全獎金給付係屬「經常性給與」或「獎勵性給與
      」等特性而為判斷，是該部分證言，應不足採。
（五）原告另主張：倘認計算書係用以計算被告應負擔之比例，豈非鼓勵被告為危險
      駕駛，又原告賠償後，無法向被告求償，原告將蒙受極大損害云云。惟本諸契
      約自由，私法自治之原則，原告自得決定是否與被告訂立契約，以何種方式訂
      立契約及決定契約之內容等，是原告以駕駛員管理規則限制或拋棄其對駕駛人
      權利之行使，自非法之所不許；況原告復得以較同業優渥之工作條件，吸引優
      秀駕駛員至原告公司任職，並增加員工對公司之認同感及忠誠度，以避免所屬
      員工動輒離職；且原告公司亦得選擇以保險之方式，分擔風險，藉以減免原告
      因車禍事故對第三人之巨額損害賠償責任，自不因限制原告公司求償權之行使
      ，致原告遭受不可預期之損害；另原告亦得以將車禍事故所支出之損害賠償，
      列入營業費用，而獲邀賦稅之減免；又被告亦於肇事後，亦應負擔部分之損害
      賠償責任，而將受有無法領取安全獎金之不利益，或因肇事頻繁而遭原告以違
      反勞動契約或工作規則情節重大，而遭原告終止勞動契約，是自不因限制原告
      求償權之行為，遽認有鼓勵被告危險駕駛之嫌。凡此，均得由企業經營者為通
      盤權衡，妥為評估考量，始符合企業經營之最大利益。從而，原告前揭主張，
      亦無理由。
六、綜上所述：被告於八十六年一月二十七日、八十七年四月十三日、八十九年三月
    十六日因駕車肇事，原告公司雖受有四十五萬零八百六十四元之損害，惟被告應
    負擔之部分，被告業已依駕駛員管理規則之規定由安全獎金扣除，是原告此部分
    之請求，為無理由，應予駁回。又被告九十年三月十五日駕車肇事部分，原告公
    司主張賠償車牌號碼ＤＹ─九七三一號車一萬五千元，賠償東泰保險公司（八Ｍ
    ─六九二五號車）六萬五千元，其中車號ＤＹ─九七三一號車一萬五千元部分，
    原告既未賠償被害人，核與民法第一百八十八條三項僱用人行使求償權之要件不
    符，是原告此部分之請求，即有未合，不應准許；另車號八Ｍ─六九二五號車部
    分，原告已償被害人六萬五千元，且被告亦同意以該金額計算被告之分擔額，參
    酌前述損害賠償駕駛員應分擔部分之計算方式（詳參九十年三月十五日計算書）
    ，被告應分擔一萬二千五百元（其計算式如附表），是原告之請求於此範圍內應
    予准計，逾此部分之請求，尚屬無據，不應准許。
七、末按給付無確定期限者，債務人於債權人得請求給付時，經其催告而未為給付，
    自受催告時起，負遲延責任。其經債權人起訴而送達訴狀，或依督促程序送達支
    付命令，或為其他相類之行為者，與催告有同一之效力；遲延之債務，以支付金
    錢為標的者，債權人得請求依法定利率計算之遲延利息；應付利息之債務，其利
    率未經約定，亦無法律可據者，週年利率為百分之五，民法第二百二十九條第二
    項、第二百三十三條第一項前段及第二百零三條分別定有明文。經查：本件起訴
    狀繕本已於九十年六月十一日送達被告，有送達證書附卷可稽。從而，原告依民
    法第一百八十八條第三項及前揭法律規定，請求被告給付一萬二千五百元，及自
    起訴狀繕本送達翌日（即九十年六月十二日）起至清償日止，按年息百分之五計
    算之利息，為有理由，應予准許；逾此部分之請求為無理由，應予駁回。至被告
    請求向市政府勞工局函查系爭安全獎金是否為薪資之一部分乙節，因本院既已依
    駕駛員管理規則及證人劉書妤、陳懷國之證詞，足認被告已由安全獎金負擔其應
    負擔之損害賠償部分，自無再為函查之必要，又兩造其餘之陳述及所提之證據，
    核與本件判決結果不生影響，爰不一一論述，附此敘明。
八、兩造均陳明願供擔保，聲請宣告假執行，或免為假執行，經核原告勝訴部分，均
    合於法律之規定，爰分別酌定如主文所示之擔保金額准許之；至原告敗訴部分，
    該部分假執行之聲請，因訴之駁回而失所依附，應併予駁回。
據上論結，原告之訴，為一部有理由，一部無理由，依民事訴訟法第七十九條但書、
第三百九十條第二項、第三百九十二條，判決如主文。
中　　　華　　　民　　　國　　九十一　　年　　　四　　　月　　二十九　　日
                              臺灣高雄地法院民事第一庭
~B審判長法官　楊富強
~B法　　　官　林靜梅
~B法　　　官　洪能超
右為正本係照原本作成。
如對本判決上訴，須於判決送達後廿日內向本院提出上訴狀。
中　　　華　　　民　　　國　　九十一　　年　　　四　　月　　二十九　　日
~B法院書記官　胡淑芳
~FO
附表：
62500÷2=32500（此金額由公司全部負擔）
另一部分32500按管理規則計算如下：
一萬元以下=（ 1/2）【10000÷2=5000】
一萬元至四萬元=（1/3）【(00000-00000)÷3=7500】
被告應負擔部分5000+7500=12500
